臺灣高等法院刑事判決
109年度上訴字第3474號
上  訴  人  
即  被  告  古偉宏



選任辯護人  葉智幄律師(財團法人法律扶助基金會指派律師)  
上列上訴人因偽造有價證券等案件，不服臺灣桃園地方法院108
年度訴字第610號，中華民國109年5月7日第一審判決（起訴案號
：臺灣桃園地方檢察署107年度偵字第33020號），提起上訴，本
院判決如下：
    主  文
原判決撤銷。
古偉宏犯偽造有價證券罪，共貳罪，各處有期徒刑壹年陸月；應
執行有期徒刑壹年捌月。扣案如附表一所示之本票各壹張上偽造
以「孔祥懿」、「蘇棱翰」名義為共同發票人部分沒收；如附表
二所示「偽造之署押」欄所示偽造之「孔祥懿」署名壹枚及指印
伍枚、偽造之「蘇棱翰」署名壹枚及指印陸枚均沒收。 
    犯罪事實
一、古偉宏前與莊亦揚有合作約定，由古偉宏介紹小額貸款之客
    戶予莊亦揚，並收取介紹費用，且依雙方約定，古偉宏須與
    借款人共同簽發本票及於借據上擔任連帶保證人，以擔保莊
    亦揚之債權。詎古偉宏因需款孔急，分別為下列犯行：
  ㈠於民國105年8月1日，在桃園市○○區○○○街00號1樓居處，明知
    未得孔祥懿之同意或授權，仍意圖為自己不法之所有，基於
    詐欺取財、意圖供行使之用而偽造有價證券、行使偽造私文
    書之犯意，於如附表一編號一所示之本票、附表二編號一所
    示之私文書上，偽造「孔祥懿」之署名並捺指印，以此方式
    接續偽造如附表一編號一所示「孔祥懿」與其同為發票人之
    本票1紙及如附表二編號一所示表彰「孔祥懿」借款8萬元之
    借款契約書，復持前開本票、借款契約書向莊亦揚借款而行
    使之，致莊亦揚陷於錯誤，旋即給付現金新臺幣（下同）7
    萬9000元予古偉宏，足以生損害於莊亦揚及孔祥懿。
  ㈡另於105年9月3日，在桃園市○○區○○○街00號1樓居處，明知未
    得蘇棱翰之同意或授權，仍意圖為自己不法之所有，基於詐
    欺取財、意圖供行使之用而偽造有價證券、行使偽造私文書
    之犯意，於如附表一編號二所示之本票、附表二編號二所示
    之私文書上，偽造「蘇棱翰」之署名並捺指印，以此方式接
    續偽造如附表一編號二所示「蘇棱翰」與其同為發票人之本
    票1紙及如附表二編號二所示表彰「蘇棱翰」借款6萬元之借
    款契約書，復持前開本票、借款契約書向莊亦揚借款而行使
    之，致莊亦揚陷於錯誤，旋即給付現金5萬9400元予古偉宏
    ，足以生損害於莊亦揚及蘇棱翰。
　　嗣因古偉宏未遵期償還款項，經莊亦揚向孔祥懿及蘇棱翰催
    討上開款項，經孔祥懿及蘇棱翰否認有上開借款乙事，始悉
    受騙。
二、案經莊亦揚訴由臺灣桃園地方檢察署檢察官偵查起訴。
    理  由
壹、證據能力方面：
    按被告以外之人於審判外之陳述，雖不符刑事訴訟法第159
    條之1至第159條之4之規定，而經當事人於審判程序同意作
    為證據，法院審酌該言詞陳述或書面陳述作成時之情況，認
    為適當者，亦得為證據。又當事人、代理人或辯護人於法院
    調查證據時，知有第159條第1項不得為證據之情形，而未於
    言詞辯論終結前聲明異議者，視為有前項之同意，同法第15
    9條之5亦有明定。查本件檢察官、上訴人即被告（下稱被告
    ）古偉宏及辯護人就本判決下列所引被告以外之人於審判外
    陳述之證據能力均不予爭執，迄至言詞辯論終結，亦未對該
    等證據之證據能力聲明異議，本院審酌該些供述證據作成時
    ，核無違法取證或其他瑕疵，認為以之作為本案之證據屬適
    當，自有證據能力。其餘資以認定被告犯罪事實之非供述證
    據，均查無違反法定程序取得之情形，依刑事訴訟法第158
    條之4反面規定，亦具證據能力。
貳、實體方面：
一、訊據被告古偉宏對於上開時、地，偽造前開本票、借款契約
    書後，持之向告訴人莊亦揚借款，告訴人陷於錯誤後，交付
    款項等情，於偵查、原審及本院審理中均坦承不諱（107年
    度他字第1925號卷，下稱他卷，第35至36頁；原審卷二第48
    頁、第186至188頁、第246至247頁；本院卷第124頁），核
    與告訴人莊亦揚於偵查中之指訴情節、證人即被害人孔祥懿
    、蘇棱翰於偵查中之證述情節相符（見他卷第1至5、34至36
    、44、45頁；107年度偵字第33020號卷第10至11頁），且有
    如附表一所示之本票各1紙、如附表二所示之借款契約書各1
    份、內政部警政署刑事警察局107年10月9日刑紋字第000000
    0000號鑑定書附卷可稽（見他卷第11、12、20、21、60至65
    頁反面），是被告上開自白核與事實相符，應堪採信。至公
    訴意旨雖認告訴人先後給付8萬元、6萬元予被告一節；被告
    於審理中辯稱：我僅從告訴人處，先後取得6萬4000元、4萬
    8000元云云（見原審卷二第246至247頁）。然查，告訴人於
    前揭時間，係先後交付7萬9000元、5萬9400元予被告一情，
    業據證人即告訴人於原審審理中結證屬實（見原審卷二第23
    6至237頁），而被告、檢察官就上開此部分主張，均未提出
    任何積極證據俾供調查，以實其說，均難認有據，此部分公
    訴意旨容有誤會，應予更正。從而，本案事證明確，被告上
    開犯行堪可認定，應依法論科。
二、論罪科刑：
  ㈠按被告行為後，刑法第201條雖於108年12月25日經修正公布
    ，並於108年12月27日施行，惟審酌該條之構成要件及刑度
    均無變動，修正內容僅針對罰金文字上有所修正，且罰金之
    金額實質上亦未變動，而係將罰金數額調整換算後予以明定
    ，是此部分並無法律變更而需新舊法比較問題，應逕行適用
    裁判時之現行法。
  ㈡另按行使偽造有價證券本身含有詐欺性質，行使偽造有價證
    券，以取得票面價值之對價，或所交付之財物，即係該證券
    本身之價值，其詐欺取財仍屬行使偽造有價證券之行為，固
    不另成立詐欺罪名，但如以偽造之有價證券供作擔保或作為
    新債清償而借款，則其借款之行為，即為行使有價證券以外
    之另一行為，非單純之行使偽造有價證券行為所得包攝。如
    其偽造有價證券後之行使及詐欺取財犯行間具單一目的，且
    犯罪行為有局部重疊之情形，依社會通念以評價為一行為較
    為合理，係以一行為觸犯偽造有價證券罪及詐欺取財罪，為
    想像競合犯，應從一重之偽造有價證券罪處斷（最高法院10
    6年度台上字第1215號判決、90年度台上字第5416號判決參
    照）。本案被告於如附表一所示之本票及如附表二所示之私
    文書上分別偽造被害人孔祥懿、蘇棱翰之簽名並捺指印，並
    以偽造之本票為擔保，先後提出向告訴人辦理貸款而行使之
    ，使告訴人誤信「孔祥懿」、「蘇棱翰」有意向其借款並共
    同簽發本票，而核撥貸款，自應另成立詐欺取財罪。
  ㈢核被告所為，係犯刑法第201條第1項之偽造有價證券罪、同
    法第216條、同法第210條之行使偽造私文書罪、同法第339 
    條第1項之詐欺取財罪。被告偽造「孔祥懿」、「蘇棱翰」
    之署名、指印，均屬偽造私文書及偽造有價證券之階段行為
    ；又行使偽造有價證券及偽造私文書之低度行為，應分別為
    偽造有價證券及行使偽造私文書之高度行為所吸收，皆不另
    論罪。再被告偽造有價證券、行使偽造私文書之目的自始即
    在於詐欺取財，係以一行為同時觸犯偽造有價證券罪、行使
    偽造私文書罪及詐欺取財罪，為想像競合犯，應從一重論以
    偽造有價證券罪。被告所犯上開2次偽造有價證券罪間，犯
    意各別，行為互殊，應予分論併罰。
  ㈣次按偽造有價證券罪之法定刑為「3年以上10年以下有期徒刑
    ，得併科9萬元以下罰金」，然同為偽造有價證券之人，其
    原因動機不一，犯罪情節未必盡同，或有專以偽造大量之有
    價證券販售圖利，甚或僅止於作為清償債務之擔保或清償債
    務之用，其偽造有價證券行為所造成危害社會之程度自屬有
    異，法律科處此類犯罪，所設之法定最低本刑卻同為「3 年
    以上有期徒刑」，不可謂不重。於此情形，自非不可依客觀
    之犯行與主觀之惡性二者加以考量其情狀，是否有可憫恕之
    處，適用刑法第59條之規定酌量減輕其刑，期使個案裁判之
    量刑，能斟酌至當，符合罪刑相當原則及比例、平等原則。
    而本案被告雖於如附表一所示本票上偽造被害人孔祥懿、蘇
    棱翰之署名並捺指印，然其於簽發本票之際，亦有將其自身
    列為發票人，足認被告本即有償還債務之意願，且本案偽造
    之本票數量僅有2張，又係作為貸款之擔保，而未有經轉讓
    、流通而為第三人取得之情事存在，對市場交易秩序所造成
    之危害性，與一般智慧或財產犯罪，大量偽造有價證券以之
    販賣或詐欺之情形，尚屬有間，其主觀惡性及客觀危害之情
    節，均尚非重大，是本院衡酌其情節均尚堪憫恕，認如處以
    法定最輕刑有期徒刑3年，均屬過重，爰依刑法第59條之規
    定，均酌予減輕其刑。
三、沒收部分：
  ㈠扣案如附表一所示之本票2紙，因被告為發票人部分係屬真正
    ，僅被害人孔祥懿、蘇棱翰為發票人部分屬偽造之有價證券
    ，自不能就整紙本票宣告沒收，而應就如附表一編號一所示
    本票上有關偽造以「孔祥懿」為共同發票人之部分，就如附
    表一編號二所示本票上有關偽造以「蘇棱翰」為共同發票人
    之部分，依刑法第205條之規定，不問屬於犯人與否，諭知
    沒收（最高法院84年台上字第1550號判例要旨參照）。至有
    關「孔祥懿」、「蘇棱翰」為共同發票人部分既經沒收，則
    該2紙本票發票人欄上如附表一所示偽造之「孔祥懿」、「
    蘇棱翰」署名、指印，因隨同該共同發票部分之沒收而無所
    附麗，自無庸再依刑法第219條之規定諭知沒收，附此敘明
    。
　㈡扣案如附表二所示之借款契約書2紙，業經被告行使而交付予
    告訴人，已非屬被告所有，自不得諭知沒收，然其上如附表
    二所示「孔祥懿」、「蘇棱翰」之署名、指印，皆係被告偽
    造之署押，均應依刑法第219條規定，不問屬於犯人與否，
    宣告沒收。
  ㈢按犯罪所得，屬於犯罪行為人者，沒收之。前項之沒收，於
    全部或一部不能沒收或不宜執行沒收時，追徵其價額，犯罪
    所得，包括違法行為所得、其變得之物或財產上利益及其孳
    息，刑法第38條之1第1項前段、第3項、第4項固分別定有明
    文。然宣告沒收或追徵有過苛之虞、欠缺刑法上之重要性、
    犯罪所得價值低微，或為維持受宣告人生活條件之必要者，
    得不宣告或酌減之。刑法第38條之2第2項亦定有明文。而上
    開沒收之規定旨在徹底剝奪犯罪行為人因犯罪而直接、間接
    所得，或因犯罪所生之財物及相關利益，以貫徹任何人都不
    能坐享或保有犯罪所得或犯罪所生利益之理念，藉以杜絕犯
    罪誘因，而遏阻犯罪。本案被告為上開犯行雖有獲得借款之
    犯罪所得，原應依法宣告沒收，惟被告已與告訴人、被害人
    孔祥懿調解成立、與被害人蘇棱翰達成和解，有調解筆錄、
    和解書各1份在卷可查（見原審卷二第203至204頁、第221頁
    ），並已履行完畢（見原審卷二第225頁之匯款單據），其
    中賠償告訴人之金額顯已超逾借得之款項甚多，基於上開沒
    收規定之立法意旨，係為保障告訴人之求償權，而本案情形
    如仍宣告沒收、追徵該部分之犯罪所得，將使告訴人雙重受
    償，且無疑使被告居於重複受追索之不利地位，為免有過苛
    之虞，爰不予宣告沒收，附此敘明。
四、原判決撤銷之理由：
　㈠本院審理結果，認原審以被告犯罪事證明確，據以論罪科刑
    ，固非無見。惟查：⒈本件被告於原審審理中，分別於109年
    2月17日、2月27日與告訴人及被害人孔祥懿、蘇棱翰達成調
    解、和解，並均已履行賠償而獲取其3人之原諒，業如前述
    ，此乃刑法第57條之量刑事由且於原審即已存在，原判決於
    量刑審酌欄中疏未記載，難認業已審酌該情狀，即遽以量刑
    容有未當，是被告上訴意旨指摘及此，為有理由。⒉另就附
    表二所示「孔祥懿」、「蘇棱翰」之署名、指印，皆係被告
    偽造之署押，均應依刑法第219條規定，宣告沒收。其中此2
    張借款契約書中「借款金額」欄、「清償日期」欄上之指印
    ，均為被告按捺一節，業據被告自承在案，且有前述內政部
    警政署刑事警察局107年10月9日刑紋字第0000000000號鑑定
    書存卷可查（見他卷第61頁背面、第62頁），而上開2欄位
    乃是表彰借款人要借款之金額及清償之日期，為防止數字遭
    竄改並確定有借款，該欄位均應由借款人親自按捺之情，亦
    經被告於本院審理中陳述在卷（見本院卷第88頁），足徵此
    2欄位與「借款人人別」欄皆是表彰借款事實存在之重要事
    項，為該等私文書必須填載者，該2欄位之指印既然經被告
    偽造，自應併同宣告沒收，原判決漏未宣告沒收，亦有未恰
    ；至於該2張借款契約書「借據日期」欄上之指印雖亦是被
    告所為，然該欄位未必應由借款人按捺指印一情，此由案外
    人游逸捷簽立之借款契約書「借據日期」欄上之指印亦是由
    被告所為（被告亦是該張借款契約書上之連帶保證人，而其
    他欄位均是由案外人游逸捷按捺指印）足資佐證（見他卷第
    18頁、第60頁背面），是附表二所示借款契約書該欄位上之
    指印各1枚均不宣告沒收，併予說明。準此，原判決存有上
    開可議之處，已屬無可維持，自應由本院將原判決撤銷改判
    。
　㈡爰審酌被告正值青壯，不思循正當途徑賺取財物，竟冒用被
    害人孔祥懿、蘇棱翰之名義，偽造本票及借款契約書，向告
    訴人詐得本案貸款，足生損害於告訴人及被害人2人，並導
    致被害人2人可能遭追索、求償之風險，所為實不足取；惟
    參以被告始終坦承犯行，且業與告訴人、被害人2人達成和
    解、調解並履行賠償、獲取原諒，並兼衡本案犯罪動機、目
    的、自陳尚在就讀大學夜間部之智識程度、有父母需其照顧
    （其手足皆因故能力未逮）、目前在不動產公司任職、月薪
    2萬多元之家庭經濟狀況，及本案2次犯行詐得金額未鉅、所
    生危害非重等一切情狀，分別量處如主文第2項所示之刑，
    並考量侵害法益種類、犯罪態樣、手段相同為整體評價，定
    其應執行之刑如主文第2項所示，以資懲警。末按緩刑之宣
    告，以被告受2年以下有期徒刑、拘役或罰金之宣告，而未
    曾因故意犯罪受有期徒刑以上刑之宣告，或前因故意犯罪受
    有期徒刑以上刑之宣告，執行完畢或赦免後，5年以內未曾
    因故意犯罪受有期徒刑以上刑之宣告者為限，刑法第74條第
    1項規定定有明文；被告前因公共危險案件，經臺灣士林地
    方法院以107年度士交簡字第1266號判決判處有期徒刑2月確
    定，於108年3月26日易科罰金執行完畢等情，有本院被告前
    案紀錄表1份在卷可稽，顯與上開宣告緩刑要件不符，本案
    自無從為緩刑之諭知，併此敘明。
據上論斷，應依刑事訴訟法第369條第1項前段、第364條、第299
條第1項前段，刑法第201條第1項、第210條、第216條、第339條
第1項、第55條、第59條、第51條第5款、第205條、第219條，刑
法施行法第1條之1，判決如主文。
本案經檢察官林小刊提起公訴，檢察官董怡臻到庭執行職務。
中　　華　　民　　國　　109 　年　　12　　月　　24　　日
                  刑事第十一庭  審判長法　官  周煙平
                                      法　官  吳炳桂
                                      法　官  陳俞伶
以上正本證明與原本無異。
如不服本判決，應於收受送達後20日內向本院提出上訴書狀，其
未敘述上訴之理由者並得於提起上訴後20日內向本院補提理由書
（均須按他造當事人之人數附繕本）「切勿逕送上級法院」。
                                      書記官  朱家麒
中　　華　　民　　國　　109 　年　　12　　月　　24　　日
附錄：本案論罪科刑法條全文
中華民國刑法第201 條
意圖供行使之用，而偽造、變造公債票、公司股票或其他有價證
券者，處3年以上10年以下有期徒刑，得併科9萬元以下罰金。
行使偽造、變造之公債票、公司股票或其他有價證券，或意圖供
行使之用，而收集或交付於人者，處1年以上7年以下有期徒刑，
得併科9萬元以下罰金。

中華民國刑法第210 條
偽造、變造私文書，足以生損害於公眾或他人者，處5年以下有
期徒刑。

中華民國刑法第216 條
行使第210條至第215條之文書者，依偽造、變造文書或登載不實
事項或使登載不實事項之規定處斷。

中華民國刑法第339 條
意圖為自己或第三人不法之所有，以詐術使人將本人或第三人之
物交付者，處5年以下有期徒刑、拘役或科或併科50萬元以下罰
金。
以前項方法得財產上不法之利益或使第三人得之者，亦同。
前二項之未遂犯罰之。


附表一：

編號 票據種類 票載發票日 到期日 票據號碼 金額（新臺幣） 偽造之署押  一 本票 105 年8 月1 日 空白 XX000000 8萬元 「孔祥懿」署名及「孔祥懿」姓名、地址上之指印  二 本票 105 年9 月3 日 空白 XX000000 6萬元 「蘇棱翰」署名及「蘇棱翰」姓名上之指印 


附表二：

編號  署押所在文件 欄位 偽造之署押 備註  一 借款契約書 借款人簽章欄 「孔祥懿」署名1 枚、指印1 枚 他卷第12頁   借款人身分證字號欄 指印1枚    借款人地址欄 指印1枚    借款金額欄 指印1枚    清償日期欄 指印1枚   二 借款契約書 借款人簽章欄 「蘇棱翰」署名1 枚、指印1 枚 他卷第21頁   借款人身分證字號欄 指印1枚    借款人地址欄 指印1枚    借款人聯絡電話欄 指印1枚    借款金額欄 指印1枚    清償日期欄 指印1枚